臺灣高等法院刑事判決
109年度上訴字第2583號
上  訴  人  
即  被  告  謝淑香
選任辯護人  謝任堯律師
上列上訴人因多層次傳銷管理法案件，不服臺灣臺北地方法院10
9年度訴字第35號，中華民國109年6月16日第一審判決（起訴案
號：臺灣臺北地方檢察署108年度偵字第3327號），提起上訴，
本院判決如下：
    主  文
上訴駁回。
謝淑香緩刑貳年，並應於判決確定之日起壹年內，向公庫支付新
臺幣陸萬元。
    事  實
一、緣大陸地區廣西自治區南寧市（下稱廣西南寧）「純資本運
    作（或稱商務商會）」之經濟活動，其運作方式係以人民幣
    69,800元加入投資（術語：21份額），參加者加入「純資本
    運作」行業後，即取得招攬他人為下線、發展組織之資格，
    加入後之次月退還人民幣19,000元，依照招攬下線的人數多
    寡，大致分為主任、經理、老總等階級，招攬下線可依比例
    獲得獎金，一人僅能有3個直屬下線，成功招攬該直屬下線
    後可各獲得獎金人民幣6,612元之「直接提成」，若自己的
    下線再招攬下線，自己亦可依當時在「純資本運作」內的階
    級獲得一定比例之「間接提成」，另外可因同階級之人的下
    線招攬他人加入，而可獲得「銷售補助」獎金，階級越高、
    所分得獎金越多，若已在該體制內升至最高等級、賺到大約
    新臺幣（如無特別註記，下同）3千萬元，則脫離該純資本
    運作（術語：成功出局），若欲重新加入，必須從頭自最底
    層開始做起，若介紹他人進入該純資本運作，需帶同該人至
    廣西南寧「上課」。謝淑香及其上線即真實姓名年籍不詳、
    自稱「黃福星」之成年男子，均明知從事多層次傳銷之參加
    人，所取得佣金、獎金或其他經濟利益，不得以主要基於介
    紹他人加入，而非基於其所推廣或銷售商品或勞務（或商品
    、勞務虛化，甚或省略商品、勞務之外觀）之合理市價，竟
    共同基於以非法方式為多層次傳銷之犯意聯絡，於民國103
    年1月間以上開多層次傳銷之方式，安排張笙又及其他不詳
    投資人，至廣西南寧「上課」後，以參觀南寧市規劃館、廣
    西省規劃館、新舊城區、手搖飲料店等建設，及說明介紹朋
    友加入可獲取獎金、宣稱獲利甚豐及介紹投資制度內容等課
    程，兼負授課或投資分享工作，招攬張笙又及其他不詳人加
    入該「純資本運作」。張笙又並於103年3月間，繳交35萬元
    （即人民幣69,800元匯率換算後之金額）予謝淑香輾轉交付
    予「黃福星」及該體系之上線會員，以取得投資會員資格，
    以此方式進行多層次傳銷。謝淑香並因此取得犯罪所得3萬
    元。
二、案經張笙又訴由臺北市政府警察局中山分局移請臺灣臺北地
    方檢察署檢察官偵查起訴。
    理  由
壹、證據能力
一、按被告以外之人於審判外之言詞或書面陳述，除法律有規定
    者外，不得作為證據，刑事訴訟法第159條第1項雖定有明文
    。惟被告以外之人於審判外之陳述，雖不符同法第159條之1
    至第159條之4之規定，而經當事人於審判程序同意作為證據
    ，法院審酌該言詞陳述或書面陳述作成時之情況，認為適當
    者，亦得為證據，同法第159條之5第1項亦有明文。本判決
    所引用被告以外之人於審判外之陳述，雖屬傳聞證據，然檢
    察官、被告謝淑香及其辯護人於本院準備程序中均同意該等
    證據有證據能力（見本院卷第105頁），本院審酌上開被告
    以外之人於審判外陳述作成時之情況，並無不能自由陳述之
    情形，亦未有違法、不當或其他瑕疵，且與待證事實具有關
    連性，以之作為證據應屬適當，認均有證據能力。
二、其餘本判決所引之非供述證據，並無證據證明係公務員違背
    法定程序所取得，亦無顯有不可信之情況，且經本院於審理
    期日提示予被告辨識而為合法調查，依刑事訴訟法第158條
    之4反面規定，應認均有證據能力。
貳、認定事實所憑證據及理由
一、上揭犯罪事實，被告謝淑香雖於原審審理中否認犯行，然於
    本院審理中則坦承不諱（見本院卷第153頁），核與證人即
    告訴人張笙又於警詢及偵查中、原審審理時證述無訛（見偵
    字卷第17至21頁、第49至52頁、第353至356頁、第429至432
    頁，原審訴字卷第62至77頁），且有活動照片（見偵字卷第
    31至32頁、第75至77頁、第305至309頁）、被告與告訴人間
    之錄音譯文及LINE通訊軟體對話紀錄（見偵字卷第79頁、第
    81至252頁）、告訴人帳戶交易明細表（見偵字卷第367頁）
    、協議書（見偵字卷第433頁）附卷為憑，足徵本件投資運
    作案之運作模式，係以介紹他人參加為主要收入來源，而非
    銷售物品，並非以合理市價推廣、銷售商品為主之合法多層
    次傳銷。本案之運作模式及獎金制度，在使參加人經由介紹
    他人參加以取得獎金之方式獲取利潤，並藉由此可能之巨額
    利潤吸引下線加入，使本案純資本運作案之組織不斷發展而
    獲取利益。惟既倚賴介紹新會員加入為其收入來源，則勢必
    藉由組織之不斷發展，始能維持經營，而組織愈底層之會員
    人數將愈益增加，如此一來，前開「純資本運作」投資案之
    發展，終將因加入之人數漸多、未加入之族群漸少，難以再
    募集他人加入而無以為繼，故本案純資本運作案運作結果已
    有多層次傳銷所欲禁止之「老鼠會」形式出現，自構成多層
    次傳銷管理法第18條所稱之以介紹他人參加為主要收入來源
    之違法多層次傳銷行為，違反多層次傳銷管理法第29條第1
    項之規範，應可認定。
二、另多層次傳銷管理法第29條第1項規定之「行為人」並不囿
    於多層次傳銷事業之主體負責人，傳銷事業中之參加人或未
    參加該多層次傳銷事業之人，若擔任傳銷事業重要職務或屬
    於傳銷組織之高階參加人，或與傳銷事業合意決定重大之營
    運事項，或積極參與傳銷組織擴散，或領得高額獎金不法經
    濟利益，自當符合「行為人」之構成要件。另查本案被告積
    極參與本案純資本運作案之擴散，不僅單純加入更發展自己
    之下線組織，且將其向下線收取之款項再行上繳予上線並分
    配予下線，藉以發展純資本操作之多層次傳銷事業組織，與
    單純上線會員吸收下線會員之情形有別，足證被告屬「行為
    人」。至起訴書犯罪事實欄一、第17至19行固記載：「並自
    103年4月間至104年8月間，陸續交付總計約85萬元之款項予
    謝淑香輾轉交付該體系之上線會員」云云。惟查，依證人張
    笙又於原審審理時結稱：85萬元當中，25萬元是投資茶卜道
    的錢，其實跟加入本案純資本運作案無關；另外25萬元是交
    給我的下線，不是交給被告；剩下35萬元則是人民幣69,800
    元匯率轉換後的金額，分別以33萬元、2萬元提領出來交給
    被告等語（見原審訴字卷第72頁、第73至74頁），是由證人
    張笙又前揭證述可知，其顯係以35萬元即人民幣69,800元取
    得加入本案純資本運作案資格，起訴書前揭所載，容有誤會
    ，應予更正，併此敘明。
三、綜上，被告自白核與事證相符，犯行洵堪認定，應依法論科
    。
參、論罪
    核被告所為，係違反多層次傳銷管理法第18條規定，而應以
    該法第29條第1項規定論處。被告與真實姓名年籍不詳、自
    稱「黃福星」之成年男子間，有犯意聯絡、行為分擔，應論
    以共同正犯。又按刑事法若干犯罪行為態樣，本質上原具有
    反覆、延續實行之特徵，立法時既予特別歸類，定為犯罪構
    成要件之行為要素，則行為人基於概括之犯意，在密切接近
    之一定時、地持續實行之複次行為，倘依社會通念，於客觀
    上認為符合一個反覆、延續性之行為觀念者，於刑法評價上
    ，即應僅成立一罪。學理上所稱「集合犯」之職業性、營業
    性或收集性等具有重複特質之犯罪均屬之，例如經營、從事
    業務、收集、販賣、製造、散布等行為概念者（最高法院95
    年度台上字第1079號、第3937號、第4686號判決意旨可供參
    照）。本件被告前揭犯行，核其性質顯具營業性及反覆性，
    揆諸前揭判決意旨，於刑法評價上應認為係集合多數犯罪行
    為而成立獨立犯罪型態之「集合犯」，僅成立一罪。
肆、駁回上訴及緩刑宣告　　
一、原審詳查後認被告罪證明確，適用多層次傳銷管理法第18條
    、第29條第1項，刑法第11條、第28條、第38條之1第1項前
    段、第3項，並審酌被告並無前科，素行良好，惟以違法多
    層次傳銷方式招攬人成為下線，助長投機風氣，所生危害非
    輕，兼衡告訴人於加入時，均知悉其佣金之取得，純粹基於
    介紹他人加入而來，形態上與多層次傳銷相同之情形；及被
    告自述高職畢業之智識程度、從事美容業、離婚、需扶養父
    母之家庭生活經濟狀況（見原審訴字卷第120至121頁），等
    一切情狀，量處有期徒刑4月。並就沒收部分以：被告因本
    案行為而獲得佣金3萬元，雖未扣案，然屬被告所有之犯罪
    所得，應依刑法第38條之1第1項前段、第3項之規定宣告沒
    收之，並於全部或一部不能沒收或不宜執行沒收時，追徵其
    價額。核其認事用法，量刑及沒收均無違誤。
二、被告上訴意旨以：被告在原審就犯罪事實並不爭執，僅有爭
    執法律適用，並非否認犯罪，態度不佳，請審酌被告業已認
    罪，且係初犯，父母高齡，請求從輕量刑。且願意繳納公益
    金，請求給予緩刑等語。經查被告未曾因故意犯罪受有期徒
    刑以上刑之宣告，有本院被告前案紀錄表在卷可稽，其因一
    時失慮，致罹刑典，犯後已坦承犯行，且吸收下線規模及犯
    罪所得非鉅，認被告經此偵審程序及刑之宣告後，應能知所
    警惕而無再犯之虞，本院因認暫不執行其刑為當，爰依刑法
    第74條第1項第1款之規定，宣告緩刑2年，以勵自新。另為
    期被告能確實知所警惕，並建立正確法治觀念，爰依刑法第
    74條第2項第4款之規定，命被告應於判決確定之日起1年內
    ，向公庫支付6萬元，如未依期限履行，且情節重大者，檢
    察官得依法聲請法院撤銷緩刑宣告。
據上論斷，應依刑事訴訟法第368條，刑法第74條第1項、第2項
第4款，判決如主文。　
本案經檢察官陳慧玲提起公訴，檢察官劉斐玲到庭執行職務。
中　　華　　民　　國　　110 　年　　5 　　月　　26　　日
                  刑事第八庭    審判長法　官  陳世宗
                                      法　官  吳勇毅
                                      法　官  呂寧莉
以上正本證明與原本無異。
如不服本判決，應於收受送達後20日內向本院提出上訴書狀，其
未敘述上訴之理由者並得於提起上訴後20日內向本院補提理由書
（均須按他造當事人之人數附繕本）「切勿逕送上級法院」。
                                      書記官  賴資旻
中　　華　　民　　國　　110 　年　　5 　　月　　26　　日